---
title: "Penugasan Praktikum 9"
author: "Muhammad Rayhan Faridh"
date: "2024-12-14"
output: word_document
---

```{r setup, include=FALSE}
knitr::opts_chunk$set(echo = TRUE)
```

File SAQ8.sav adalah file berisi data hasil survey Andy Field
menggunakan SPSS Anxiety Questionnaire. SAQ-8 terdiri dari 8 pertanyaan
berikut:
1. Statistics makes me cry

2\. My friends will think I’m stupid for not being able to cope with
SPSS

3\. Standard deviations excite me

4\. I dream that Pearson is attacking me with correlation coefficients

5\. I don’t understand statistics

6\. I have little experience of computers

7\. All computers hate me

8\. I have never been good at mathematics

Lakukan analisis faktor pada data tersebut!

```{r}
library(haven)
data= read_sav("./SAQ8.sav")
head(data)
```

**#Standardisasi Data**

```{r}
zdata<-data.frame(scale(data))
head(zdata)
```

**cek histogram dan kurva setiap variabel**

```{r}
hist(zdata[,1], prob=TRUE, main="X1", xlab="X1") 
lines(density(zdata[,1]))
hist(zdata[,2], prob=TRUE, main="X2", xlab="X2")
lines(density(zdata[,2]))
hist(zdata[,3], prob=TRUE, main="X3", xlab="X3")
lines(density(zdata[,3]))
hist(zdata[,4], prob=TRUE, main="X4", xlab="X4")
lines(density(zdata[,4]))
hist(zdata[,5], prob=TRUE, main="X5", xlab="X5")
lines(density(zdata[,5]))
hist(zdata[,6], prob=TRUE, main="X6", xlab="X6")
lines(density(zdata[,6]))
hist(zdata[,7], prob=TRUE, main="X7", xlab="X7")
lines(density(zdata[,7]))
hist(zdata[,8], prob=TRUE, main="X8", xlab="X8")
lines(density(zdata[,8]))

```

*Interpretasi* : Berdasarkan histogram di atas, masing-masing faktor
tidak mengikuti distribusi normal. Untuk melihat lebih jelas
kenormalannya maka dilakukan uji Mardia.

**#Uji Kenormalan menggunakan MARDIA TEST Normality Test**

```{r}
library(MVN)
normal <- mvn(data =zdata,mvnTest = "mardia")
print(normal)
```

**Hipotesis :**

H0 : Data Mengikuti distribusi multivariate normal

H1 : Data tidak mengikuti distribusii multivariate normal

**Tingkat signifikansi = 5%**

**Keputusan :**

p-value dari skeweness \< 0.05 maka Tolak H0.

**Kesimpulan :**

Dengan Tingkat signifikansi 5% dan jumlah sampel yang digunakan, dapat
disimpulkan bahwa data tidak mengikuti distribusi multivariate normal.
Akan tetapi, dalam melakukan analisis faktor asumsi ini tidak
diperlukan.

**Bartlett test**

```{r}
library(REdaS)
bart_spher(zdata)
```

**Hipotesis untuk Bartlett Sphericity**

H0 : Matriks korelasi variabel-variabel dalam dataset adalah matriks
identitas (tidak ada korelasi antar variabel).

H1 : Matriks korelasi bukan matriks identitas (ada korelasi signifikan
antar variabel).

**Tingkat signifikansi : 5%**

**Kesimpulan** :

Berdasarkan output di atas, p-value \< 0.05 artinya Tolak H0. Oleh
karena itu dapat disimpulkan bahwa terdapat korelasi antarvariabel. Hal
ini memenuhi asumsi dari Analisis faktor, yaitu terdapat korelasi
antarvariabel.

**UJI KMO**

Uji yang digunakan untuk menentukan kelayakan dari suatu analisis vaktor
yang akan dilakukan.

```{r}
library(EFAtools)
KMO(zdata)
```

Berdasarkan output di atas, nilai KMO keseluruhan yaituu 0.82. Sebagian
besar variabel memiliki nilai KMO yang cukup hingga baik, seperti q01
(0.839), q03 (0.818), q04 (0.848), dan q08 (0.882), menunjukkan hubungan
yang kuat dengan variabel lainnya. Namun, variabel q02 (0.676) memiliki
nilai KMO yang lebih rendah, meskipun masih memadai untuk analisis
faktor. Secara keseluruhan, data ini memiliki korelasi antar variabel
yang cukup kuat, sehingga cocok untuk digunakan dalam analisis faktor
untuk mengidentifikasi struktur yang mendasari. Hal ini berarti data
cukup baik untuk dilakukan analisis faktor.

**Analisis faktor dengan Matriks R (PCA)**

```{r}
R_data=cov(zdata)
print(R_data)
```

Terlihat bahwa matriks kovarians dari data yang sudah distandarkan
memiliki hasil yang sama dengan matriks korelasi dari data sebelum
distandarkan. Hal ini berarti sesuai dengan teori yang menyatakan
pernyataan tersebut.

##### **SCREE PLOT**

```{r}
library(psych)
scree(R_data)
```

Berdasarkan scree plot di atas dan dengan menggunakan teori Kaiser
Criterion, 2 faktor pertama memiliki nilai eigen \> 1 maka faktor yang
terpilih untuk dianalisis adalah faktor 1 dan faktor 2.

**ANALISIS FAKTOR dengan Matriks R**

```{r}
nilaieigen=eigen(R_data)
print(nilaieigen)
```

##### Perhitungan Total Varians dan Proporsi Varians.

```{r}
totalVar=sum(nilaieigen$values)
propVar=nilaieigen$values/totalVar
```

##### Proporsi Varians

```{r}
propVar

```

##### Kumulatif Proporsi Varians

```{r}
cumsum(propVar)

```

Berdasarkan teori Kaiser Criterion jumlah faktor yang disarankan adalah
2 faktor pertama, yaitu faktor yang memiliki nilai eigen lebih dari 1.
Berdasarkan output di atas, 2 faktor pertama hanya dapat menjelaskan
51.54% variasi datanya. Hal ini berarti 2 faktor pertama tersebut belum
mampu menjelaskan variasi datanya secara optimal. Sedangkan jika
menggunakan 4 faktor pertama sudah dapat menjelaskan sekitar 72,7%
variasi datanya. Hal ini menunjukkan bahwa 4 faktor pertama sudah cukup
baik untuk menjelaskan atau merangkum sebagian informasi dalam data.

**AF dengan PCA**

```{r}
pcaData=fa(zdata, nfactor=2, fm="pa", rotate="varimax", covar=F)
print(pcaData)

```

```{r}
loadingsData=pcaData$loadings
print(loadingsData)
```

Interpretasi :

1.  SS LOADINGS Nilai ini menunjukkan seberapa banyak varians dari
    variabel asli yang dijelaskan oleh setiap faktor atau komponen.

    -   PA1= 1.690 artinya komponen utama pertama memiliki nilai 1.690,
        yang berarti komponen pertama ini menjelaskan 1.690 unit varians
        dari data. Angka ini cukup besar yang mana kontribusi dari
        komponen utama pertama cukup tinggi dalam menjelaskan struktur
        data yang ada.

    -   PA2 = 1.293 artinya komponen utama kedua memiliki nilai 1.293,
        yang berarti komponen kedua ini menjelaskan 1.293 unit varians
        dari data. Meskipun angka ini lebih rendah dibandingkan dengan
        PA1, kontribusi dari komponen utama kedua tetap memberikan
        informasi yang tidak bisa dijelaskan oleh PA1.

2.  Proportion Var PA1 = 0.211 dan PA2 = 0.162

    -   Untuk PA1, proporsi varians yang dijelaskan adalah 21.1%, dan

    -   Untuk PA2, adalah 16.2%. Kedua komponen ini bersama-sama
        menjelaskan sebagian besar varians dalam data dengan tetap
        mempertahankan informasi penting dalam data.

3.  Cumulative Var

    -   Untuk PA1, varians kumulatif adalah 21.1% dan

    -   Untuk PA2 varians kumulatif adalah 37.3%. Ini berarti bahwa dua
        komponen pertama bersama-sama menjelaskan 37.3% dari varians
        total dalam data

### EXAMPLE 9.14

```{r}
R_matriks= matrix(c(1,0.505,0.569,0.602,0.621,0.603,0.505,1,0.422,0.467,0.482,0.450,0.569,0.422,1,0.926,0.877,0.878,0.602,0.467,0.926,1,0.874,0.894,0.621,0.482,0.877,0.874,1,0.937,0.603,0.450,0.878,0.894,0.937,1),nrow=6) 
rownames(R_matriks) <- colnames(R_matriks) <- c("q1", "q2", "q3", "q4", "q5", "q6")
print(R_matriks) 
```

#### METODE PRINCIPAL COMPONENT 

##### Tanpa rotasi

```{r}
pca_hasil <- principal(R_matriks, nfactors = 3, rotate = "none", covar = FALSE)
print(pca_hasil)

```

##### Dengan rotasi varimax

```{r}
pca_rotasi <- principal(R_matriks, nfactors = 3, rotate = "varimax", covar = FALSE)
print(pca_rotasi)
```

##### Perbandingan pca tanpa rotasi dan dengan rotasi

```{r}
tanparotasi=round(as.matrix(pca_hasil$loadings),3)
withrotasi=round(as.matrix(pca_rotasi$loadings),3)
pca_kumulatif_tanparotasi <- round(cumsum(pca_hasil$Vaccounted[2,]),3)
pca_kumulatif_withrotasi <- round(cumsum(pca_rotasi$Vaccounted[2,]),3)
pca_perb= data.frame(
  Variable = rownames(tanparotasi),
  F1 = tanparotasi[,1],
  F2 =tanparotasi[,2],
  F3 =tanparotasi[,3],
  sep="|",
  `F1*`= withrotasi[,1],
  `F2*` = withrotasi[,2],
  `F3*` = withrotasi[,3])
pca_perb=rbind(pca_perb, c("CumVar",pca_kumulatif_tanparotasi,"|", pca_kumulatif_withrotasi))
print(pca_perb)

```

**INTERPRETASI :**

**Loadings**

Tanpa Rotasi

-   Faktor 1 memiliki loading yang tinggi pada variabel q3, q4, q5 dan
    q6, menunjukkan bahwa faktor ini mungkin mengukur dimensi yang
    terkait dengan variabel-variabel ini.

-   Faktor 2 memiliki loading yang sangat tinggi pada q2, menunjukkan
    bahwa faktor ini berhubungan dengan variabel-variabel tersebut.
    Variabel q1 juga memiliki laoding yang cukup tinggi meskipun
    nilainya lebih rendah dibandingkan q2

-   Faktor 3 memiliki loading yang cukup mendominasi pada variabel q1.

    Ini membuat faktor-faktor lebih sulit untuk diinterpretasikan karena
    tidak ada pemisahan yang jelas antara kontribusi faktor terhadap
    variabel-variabel tertentu.

Dengan Rotasi :

-   Faktor 1 = Setelah rotasi, q3, q4, q5, dan q6 memiliki loading yang
    lebih tinggi pada faktor pertama.

-   Faktor 2 = q2 memiliki loading yang sangat tinggi pada faktor kedua
    setelah rotasi (0.949), menunjukkan bahwa variabel ini sangat
    terkait dengan faktor ini.

-   Faktor 3 **=** q1 memiliki loading yang sangat tinggi pada faktor
    ketiga setelah rotasi (0.903), hal ini menunjukkan bahwa variabel
    ini sangat terkait dengan faktor ini.

Dengan rotasi, faktor-faktor lebih mudah diinterpretasikan karena setiap
faktor memiliki kontribusi dominan terhadap beberapa variabel.

**Variasi**

Tanpa rotasi :

-   Faktor 1 menjelaskan 74.3% dari total variansi.

-   Faktor 2 menjelaskan 13%.

-   Faktor 3 menjelaskan 7.7%.

-   Cumulative Variance mencapai 95% dengan tiga faktor ini.

Dengan Rotasi (Varimax):

-   Faktor 1 menjelaskan 57.6% dari variansi, yang lebih rendah
    dibandingkan tanpa rotasi.

-   Faktor 2 menjelaskan 18.7%, yang lebih tinggi dibandingkan sebelum
    rotasi.

-   Faktor 3 menjelaskan 18.7%, yang lebih tinggi dibandingkan sebelum
    rotasi.

-   Cumulative Variance juga mencapai 95%, sama seperti tanpa rotasi,
    tetapi distribusinya lebih tersebar

**Kesimpulan :**

-   Tanpa Rotasi: Hasilnya lebih tersebar dan cukup sulit untuk
    diinterpretasikan karena beberapa variabel berkontribusi terhadap
    lebih dari satu faktor.

-   Dengan Rotasi: Setelah rotasi, faktor-faktor menjadi lebih terfokus
    dan lebih mudah diinterpretasikan. Meskipun variansi yang dijelaskan
    oleh faktor pertama lebih rendah (57.6% dibandingkan 74.3%),
    faktor-faktor yang terpisah jelas membuat pemahaman lebih mudah dan
    lebih informatif.

#### METODE MLE 

##### #tanpa rotasi

```{r}
mle_hasil <- factanal(
  covmat = R_matriks,
  factors = 3, 
  rotation = "none",
  method = "mle")
print(mle_hasil)
```

##### #dengan rotasi

```{r}
mle_rotasi<- factanal(
  covmat = R_matriks,
  factors = 3,
  rotation = "varimax", 
  method = "mle"  
)
print(mle_rotasi)
```

##### Perbandingan MLE tanpa rotasi dan dengan Rotasi

```{r}
worotasi=round(as.matrix(mle_hasil$loadings),3)
denganrotasi=round(as.matrix(mle_rotasi$loadings),3)

mle_perb= data.frame(
  Variable = rownames(worotasi),
  F1 = worotasi[,1],
  F2 =worotasi[,2],
  F3 =worotasi[,3],
  sep="|",
  `F1*`= denganrotasi[,1],
  `F2*` = denganrotasi[,2],
  `F3*` = denganrotasi[,3])
mle_perb=rbind(mle_perb, c("CumVar", 0.698, 0.784, 0.824, "|",0.554,0.775,0.824))
print(mle_perb)
```

**INTERPRETASI**

**Loadings**

Tanpa Rotasi

-   Faktor 1 memiliki loading yang tinggi pada variabel q1, q3, q4, dan
    q5, menunjukkan bahwa faktor ini mungkin mengukur dimensi yang
    terkait dengan variabel-variabel ini.

-   Faktor 2 memiliki loading yang signifikan pada q2 dan q5,
    menunjukkan bahwa faktor ini berhubungan dengan variabel-variabel
    tersebut.

-   Faktor 3 memiliki loading yang cukup mendominasi pada variabel q5.

    Ini membuat faktor-faktor lebih sulit untuk diinterpretasikan karena
    tidak ada pemisahan yang jelas antara kontribusi faktor terhadap
    variabel-variabel tertentu.

Dengan Rotasi :

-   Faktor 1 = Setelah rotasi, q1, q3, q4, dan q5 memiliki loading yang
    lebih tinggi pada faktor pertama.

-   Faktor 2 = q2 memiliki loading yang sangat tinggi pada faktor kedua
    setelah rotasi (0.798), menunjukkan bahwa variabel ini sangat
    terkait dengan faktor ini. q5 juga memiliki kontribusi pada faktor
    ini, tetapi dengan loading yang lebih rendah (0.359).

-   Faktor 3lebih terfokus pada variabel q5 dan q6, meskipun q6 memiliki
    loading yang lebih rendah dibandingkan q5

Dengan rotasi, faktor-faktor lebih mudah diinterpretasikan karena setiap
faktor memiliki kontribusi dominan terhadap beberapa variabel.

**Variasi**

Tanpa rotasi :

-   Faktor 1 menjelaskan 69.8% dari total variansi.

-   Faktor 2 menjelaskan 7.8%.

-   Faktor 3 menjelaskan 3.9%.

-   Cumulative Variance mencapai 82.4% dengan tiga faktor ini.

Dengan Rotasi (Varimax):

-   Faktor 1 menjelaskan 55.4% dari variansi, yang lebih rendah
    dibandingkan tanpa rotasi.

-   Faktor 2 menjelaskan 22.1%, yang lebih tinggi dibandingkan sebelum
    rotasi.

-   Faktor 3 menjelaskan 4.9%, sedikit lebih tinggi dibandingkan sebelum
    rotasi.

-   Cumulative Variance juga mencapai 82.4%, sama seperti tanpa rotasi,
    tetapi distribusinya lebih tersebar

**Kesimpulan :**

-   Tanpa Rotasi: Hasilnya lebih tersebar dan cukup sulit untuk
    diinterpretasikan karena beberapa variabel berkontribusi terhadap
    lebih dari satu faktor.

-   Dengan Rotasi: Setelah rotasi, faktor-faktor menjadi lebih terfokus
    dan lebih mudah diinterpretasikan. Meskipun variansi yang dijelaskan
    oleh faktor pertama lebih rendah (55.4% dibandingkan 69.8%),
    faktor-faktor yang terpisah jelas membuat pemahaman lebih mudah dan
    lebih informatif.
