---
title: "Praktikum 12"
author: "Muhammad Rayhan Faridh"
date: "2025-01-09"
output: word_document
---

```{r setup, include=FALSE}
knitr::opts_chunk$set(echo = TRUE)
```

```{r}
library(readxl)
Data1 <- read_excel("./data1-2.xlsx", sheet = "kota")
```

```{r}
Delta <- dist(Data1)
D <- Delta^2
# Center columns
B <- scale(D, center = TRUE, scale = FALSE)
# Center rows
B <- t(scale(t(B), center = TRUE, scale = FALSE))
B <- -0.5 * B

decomp <- eigen(B)
Lambda <- diag(pmax(decomp$values, 0))
X_tilde <- decomp$vectors %*% Lambda^0.5
plot(X_tilde)

mds <- cmdscale(Delta, k = 2)
all.equal(X_tilde[,1:2], mds,
          check.attributes = FALSE)
```

Pada peta konfigurasi kota diatas dapat dilihat pola kedekatan antar kota sebagai berikut: 

Kelompok I : Jakarta, Bengkulu, Yogyakarta, Semarang,Denpasar, Surabaya. 

Kelompok II : Bandung. 

Kelompok III : Samarinda, Kupang, Jayapura. 

Kelompok IV : Padang, Manado, Jambi, Medan, Ambon, Aceh. 

Pengelompokan kota-kota pada peta konfigurasi di atas didasarkan pada kelima variabel kondisi geografisnya.

Jika tanpa melihat kuadran, misal surabaya dan padang mempunyai jarak yang dekat pada peta konfigurasi, ini menunjukkan adanya kemiripan / kedekatan antar keduanya.

```{r}
library(readxl)
Data2 <- read_excel("./data1-2.xlsx", sheet = "tv")
```

```{r}
Delta <- dist(Data2)
D <- Delta^2
# Center columns
B <- scale(D, center = TRUE, scale = FALSE)
# Center rows
B <- t(scale(t(B), center = TRUE, scale = FALSE))
B <- -0.5 * B

decomp <- eigen(B)
Lambda <- diag(pmax(decomp$values, 0))
X_tilde <- decomp$vectors %*% Lambda^0.5
plot(X_tilde)

mds <- cmdscale(Delta, k = 2)
all.equal(X_tilde[,1:2], mds,
          check.attributes = FALSE)
```

Dilihat dari plot secara keseluruhan terdapat tiga kelompok stasiun televisi yang memiliki kemiripan antar anggotanya tetapi berbeda dengan anggota kelompok lainnya.

Ketiga kelompok itu adalah:

RCTI, SCTV, INDOSIAR dan TRANSTV

TPI dan GLOBALTV

METROTV, LATIVI, TV7 dan ANTV

Pengelompokan ini didasarkan pada program acara yang ditayangkan.


Kemiripan antara stasiun televisi juga dapat dilihat dari jarak (distance) antara dua stasiun televisi yang dibandingkan.

• Semakin KECIL jarak maka semakin MIRIP dua stasiun televisi yang dibandingkan.

• Dari semua pasangan stasiun televisi yang mungkin ada dalam plot, terdapat dua pasang stasiun televisi yang mempunyai jarak yang kecil. Pasangan tersebut adalah TPI-GlobalTV dan RCTI-SCTV

• Tetapi jika dilihat lebih jelas lagi, jarak antara RCTI- SCTV lebih kecil daripada jarak TPI-GlobalTV, ini berarti, dari sekian banyak pasangan stasiun televisi yang dibandingkan, stasiun televisi SCTV paling mirip dengan stasiun televisi RCTI.


Dari semua stasiun televisi yang diamati, RCTI dan SCTV merupakan dua stasiun televisi yang paling mirip jika dilihat dari jarak (distance) antar keduanya.

• RCTI sebagai stasiun televisi swasta favorit memiliki beberapa kompetitor dalam hal program acara yang disenangi masyarakat yaitu Indosiar, SCTV dan TransTV.

• Namun dari ketiga kompetitor tersebut, SCTV merupakan kompetitor terberat RCTI karena program acaranya yang paling mirip dengan RCTI