---
title: "Penugasan Praktikum 7"
author: "Muhammad Rayhan Faridh"
date: "2024-12-03"
output: word_document
---

```{r setup, include=FALSE}
knitr::opts_chunk$set(echo = TRUE, message = FALSE, warning = FALSE)
```

#Penugasan Modul 6: MANOVA Two Way

##Nomor 1 
Sebuah studi dilakukan untuk melihat pengaruh kelas sosial ekonomi (kaya, menengah, miskin) dan jenis kelamin (Laki-laki, Perempuan) untuk melihat keramahan dan optimisme dari 24 responden. Keramahan dan optimisme diukur dengan suatu skor (skala 0-100) yang diperoleh dengan memberikan sejumlah pertanyaan. Skor yang diperoleh sebagai berikut:

```{r}
data7 = read.csv("./PenugasanP7.csv")
attach(data7)
data7
```

Lakukan uji melihat apakah ada pengaruh dari kedua faktor tersebut!\

##Pembahasan

### Uji Homogenitas Matriks Kovarian

Lakukan uji melihat apakah ada pengaruh dari kedua faktor tersebut!

```{r}
library(biotools)
```
```{r}
boxM(cbind(Kerahamahan, Optimisme), Jenis_Kelamin)
```
```{r}
boxM(cbind(Kerahamahan, Optimisme), Social_Ekonomi)
```
```{r}
boxM(cbind(Kerahamahan, Optimisme), paste(Jenis_Kelamin,Social_Ekonomi))
```
Keputusan: Gagal Tolak $H_0$ karena p-value \> 0.05

Diperoleh bahwa semua matriks kovarian pada tiap populasi yang diuji tidak terdapat perbedaan dalam tingkat signifikansi 5%, sehingga asumsi kesamaan matriks kovarians terpenuhi.

### Uji Kenormalan Multivariat

```{r}
library(RVAideMemoire)
library(dplyr)
```
```{r}
mshapiro.test(data7[data7$Jenis_Kelamin=="laki-laki", c(3:4)])
```
```{r}
mshapiro.test(data7[data7$Jenis_Kelamin=="Perempuan", c(3:4)])
```
```{r}
mshapiro.test(data7[data7$Social_Ekonomi=="Miskin", c(3:4)])
```
```{r}
mshapiro.test(data7[data7$Social_Ekonomi=="Kaya", c(3:4)])
```
```{r}
mshapiro.test(data7[data7$Social_Ekonomi=="Menengah", c(3:4)])
```
Keputusan: Gagal Tolak $H_0$ karena p-value \> 0.05

Diperoleh bahwa setiap populasi yang diuji berasal dari sebaran normal multivariat dengan tingkat signifikansi 5%, sehingga asumsi kenormalan dipenuhi.

### Uji MANOVA Two-Way dengan Interaksi

#### Hipotesis

$$
\begin{gathered} 
Hipotesis \ Pertama \\
H_0: \tau_1 = \tau_2 = 0  \\
H_1 : paling \ sedikit \ satu \ \tau_i \neq 0 \\
\\
Hipotesis \ Kedua \\
H_0: \beta_1 = \beta_2 = \beta_3 = 0  \\
H_1 : paling \ sedikit \ satu \ \beta_i \neq 0 \\
\\
Hipotesis \ Ketiga \\
H_0: \gamma_{11} = \gamma_{12} = \gamma_{13} = \gamma_{21} = \gamma_{22} = \gamma_{23} = 0  \\
H_1 : paling \ sedikit \ satu \ \beta_i \neq 0 \\
\end{gathered}
$$
#### Tingkat signifikansi

$$
\alpha = 0.05
$$
#### Daerah kritis

$$
\begin{gathered} Tolak \ H_0 \ jika \ p-value < 0.05  \end{gathered}
$$
#### Statistik hitung

```{r}
result = manova(cbind(Kerahamahan, Optimisme) ~ Jenis_Kelamin * Social_Ekonomi)
summary(result, rest="Wilks")
```

Diperoleh bahwa nilai $p-value \ interaksi \ = 0.002985$

#### Keputusan

$$
Tolak \ H_0 \ karena \ p-value < 0.05
$$
#### Kesimpulan

Dengan tingkat signifikansi 5%, terdapat cukup bukti untuk menyatakan bahwa terdapat pengaruh interaksi dari kedua faktor tersebut.

Karena terdapat pengaruh interaksi dari kedua faktor, tidak disarankan untuk menguji pengaruh tiap faktor karena pengaruh utama faktor tidak memiliki interpretasi yang jelas. Akan tetapi, dilakukan uji ANOVA two-way untuk mencari pada variabel mana terjadi interaksi.

#### Post-Hoc: Uji ANOVA Two-Way

```{r}
#untuk variabel ramah
result = aov(Kerahamahan ~ Jenis_Kelamin*Social_Ekonomi)
summary(result)

#untuk variabel optimis
result = aov(Optimisme ~ Jenis_Kelamin*Social_Ekonomi)
summary(result)
```

Dari hasil pengujian di atas, nampak bahwa dengan tingkat signifikansi 5%, terdapat pengaruh interaksi pada kedua faktor di variabel Optimisme.
