---
title: "Praktikum 5"
author: "Muhammad Rayhan Faridh"
date: "2024-10-24"
output: word_document
---

Panggil library yang diperlukan
```{r}
library(asbio)
library(DescTools)
library(haven)
library(readxl)
```

**Uji Vektor Rata-rata Berpasangan**

*Siapkan data yang akan digunakan*
```{r}
X1 <- c(73,43,47,53,58,47,52,38,61,56,56,34,55,65,75)
X2 <- c(31,19,22,26,36,30,29,36,34,33,19,19,26,15,18)
K1 <- cbind(X1,X2)
K1

Y1 <- c(51,41,43,41,47,32,24,43,53,52,57,44,57,40,68)
Y2 <- c(35,14,19,29,34,26,19,37,24,27,14,19,30,7,13)
K2 <- cbind(Y1,Y2)
K2
```

*Hitung di masing-masing variabel*
```{r}
diff <- K1 - K2
diff
```

*Tentukan hipotesis awal*
```{r}
muH0 <- c(0,0)
```

*Lakukan uji statistik*
```{r}
HotellingsT2Test(diff, mu = muH0)
```


**Uji Pengukuran Berulang**

*Import data*
```{r}
contoh_3 <- read_sav("./Latihan2.sav")
```

*Masukkan Matriks Contras*
```{r}
contrast <- c(-1,1,1,-1,-1,-1,1,1,-1,1,-1,1)
matriks <- matrix(contrast,3,4)
matriks
```

*Cari nilai rata-rata dan matriks kovarians*
```{r}
xbar <- apply(contoh_3,2,mean)
xbar1 <- matrix(xbar,4,1)
xbar1

sigs <- cov(contoh_3)
sigs
```

*Inferensia Vektor Rata-rata dua populasi berulang*
```{r}
Test <- 19*(t(matriks%*%xbar1))%*%solve(matriks%*%sigs%*%(t(matriks)))%*%(matriks%*%xbar1)
Test
```
Karena nilai hitung > Ftabel, maka keputusan tolak H0. Jadi dengan tingkat signifikansi 5% maka cukup bukti untuk menyatakan bahwa terdapat minimal ada 1 parameter yang tidak sama dengan 0 atau minimal ada 1 yang perlakuan pada anjing yang berbeda.


**Uji Vektor Rata-rata Dua Populasi Independen**

*Import Data*
```{r}
contohsoal_1 <- read_excel("./Data3.xlsx")
```

*Mencari Nilai Vektor pada masing-masing variabel*
```{r}
ybar <- apply(contohsoal_1,2,mean)
ybar
```

*Mencari Uji kesamaan covarians pada kedua matriks populasi*

```{r}
a1 <- as.matrix(contohsoal_1[1:32,1:4],nrow=32,ncol=4)
a2 <- as.matrix(contohsoal_1[1:32,5:8],nrow=32,ncol=4)
colnames(a2) <- c("x12","x22","x32","x42")
gabung <- rbind(a1,a2)
emosi <- factor(c(rep(1,32),rep(2,32)))
Kullback(gabung,emosi)
```

*Menggunakan Uji Hotelling*
```{r}
HotellingsT2Test(gabung~emosi)
```
Karena nilai p-value < 0,05, maka keputusan tolak H0. Yang artinya dengan tingkat signifikansi 5% menunjukkan minimal terdapat satu perbedaan yang signifikan pada tingkat emosi antara laki-laki dan perempuan.