---
title: "APG_P8_Analisis Komponen Utama"
author: "Muhammad Rayhan Faridh"
date: "2024-11-28"
output:
  word_document: default
---

### 1. Import data

enam variabel hematologi diukur pada 51 pekerja (Royston 1983) yaitu:

+-------------------------------+------------------------------+
| y1: konsentrasi hemoglobin \  | y4: jumlah limfosit\         |
| y2: volume sel yang dikemas \ | y5: jumlah neutrofil\        |
| y3: jumlah sel darah putih    | y6: konsentrasi timbal serum |
+-------------------------------+------------------------------+

```{r}
library(psych)
library(GPArotation)
library(readxl)
datanya <- read_excel("./data_p8.xlsx")
data_aku <- data.frame(datanya$y1,datanya$y2,datanya$y3,datanya$y4,datanya$y5,datanya$y6)
head(data_aku)
```

Karena data-data tersebut berbeda jauh dalam hal besarannya, maka menggunakan cara yang terstandardisasi (yakni memakai matriks korelasi).

### 2. Menghitung korelasi antarvariabel

```{r}
round(cor(data_aku), digits = 3)
```

Dua korelasi terbesar adalah korelasi antara konsentrasi hemoglobin (y1) dan volume sel yang dikemas (y2) serta korelasi antara jumlah sel darah putih (y3) dan jumlah limfosit (y4).

### 3. Menghitung eigenvektor

```{r}
eigen(cor(data_aku))
```

### 4. Melakukan analisis komponen utama

```{r}
AKU <- princomp(data_aku, cor = TRUE)
summary(AKU)
```

Dengan melihat proporsi kumulatif varians, diperoleh bahwa untuk tiga komponen utama pertama, yakni komponen utama 1 sampai komponen utama 3 yang dapat mewakili informasi sekitar 80,9 persen dari total varians yang telah terstandardisasi.

Selain itu, dengan melihat nilai eigen yang dihitung di awal, nampak bahwa nilai eigen yang lebih dari satu terletak pada tiga komponen utama pertama juga.

```{r}
scree(data_aku, factors = TRUE, pc = TRUE, main = "Scree plot",
      hline = NULL, add = FALSE)
```

Dengan menggunakan scree plot, siku berada pada komponen utama ketiga. Artinya, nilai eigen setelah $\lambda_3$ semuanya relatif kecil dan ukurannya hampir sama.

Jadi, dengan menggunakan ketiga pendekatan tersebut, didapatkan hasil yang konsisten, yakni bahwa komponen utama yang digunakan adalah tiga komponen utama pertama, yakni komponen utama satu, dua, dan tiga.

## Korelasi nilai KU dengan nilai variabel awal

```{r}
KU <- AKU$scores
KU
```
```{r}
cor(data_aku,KU)
```

Dari hasil korelasi parsial antara variabel awal (X) dengan komponen utama, diperoleh bahwa:

-   Untuk KU pertama, dua variabel yang paling berkontribusi secara berturut-turut adalah variabel y3 (jumlah sel darah putih) dan y4 (jumlah limfosit)

-   Untuk KU kedua, dua variabel yang paling berkontribusi secara berturut-turut adalah variabel y1 (konsentrasi hemoglobin) dan y2 (volume sel yang dikemas)

-   Untuk KU ketiga, dua variabel yang paling berkontribusi secara berturut-turut adalah variabel y6 (konsentrasi timbal serum) dan y5 (jumlah neutrofil)







